【裁判字號】    89,上易,123
【裁判日期】    900220
【裁判案由】    拆除鐵門之訴
【裁判全文】
臺灣高等法院臺南分院民事判決  八十九年度上易字第一二三號  ｅ
      上  訴  人  甲  ○  ○
      訴訟代理人  劉  德  福  律師
      被  上訴人  乙  ○  ○  .
右當事人間請求拆除鐵門事件，上訴人對於中華民國八十九年五月四日臺灣臺南地方
法院八十八年度訴字第一二○六號第一審判決提起上訴，本院判決如左：
      主      文
上訴駁回。
第二審訴訟費用由上訴人負擔。
      事      實
甲、上訴人方面：
一、聲明：求為判決：(一)原判決廢棄。(二)被上訴人應將坐落台南市○段○○段三八之
    一六號地上如原判決附圖所示高度一．八○公尺寬度○．八○公尺、厚度○．○
    五公尺紅漆鐵門拆除。(三)第一、二兩審訴訟費用由被上訴人負擔。
二、陳述：除與原判決記載相同者，茲引用之外，補稱：
（一）本件上訴人在原法院訴之原因事實為：
      (一)上訴人所有坐落台南市○區○○段九七號（即重測前壽段一小段三八之九六
        號）西邊面臨被上訴人所有同所九八號（即重測前壽段一小段三八之一六號
        ）內東六百七十七公分、西六百八十六公分、南八十九公分，北八十六公分
        、面積約六平方公尺，自五十六年十一月十三日以前即已成原有巷路，供公
        眾通行之道路，依民法第八百五十二條、第七百七十二條準用第七百六十九
        條規定及行政法院五十七年判字第三二號、六十一年判字第四三五號判例，
        自應認為已因時效完成而有公用地役關係之存在，乃供查電錶水錶人員通行
        及防火逃生並清除化糞池及地下水溝所需之巷道。詎被上訴人竟於八十七年
        十二月二十六日僱工在上開有公眾通行地役權之既成巷道裝設如訴之聲明所
        載鐵門，侵害上訴人自由權。是以依據侵權行為之法律關係，提起本訴。
      (二)侵權行為中違反保護法律規定之不法係公法上之規定。例如行政法上之規定
        不乏保護他人之規定。保護規定不以直接以保護個人之權益為目的者為限，
        其著眼在公共一般之利益而間接的保護個人之權利者，亦包含在內。法律於
        保護個人之外，側重於公眾之福利者，尚不失為保護他人之法律。依上訴人
        所提出陳式籌建築師事務所五十六年十一月十三日台南市政府工務局准建築
        之住宅新建工程設計圖。系爭巷道註明係「原有巷路」，及被上訴人所提出
        配置圖，系爭巷道註明係「避難空地」，被上訴人裝設系爭鐵門構成違反建
        築法第一百零一條、第一百零二條第二款防火區內之建築物、第一百零二條
        之一避難空間、台灣省建築管理規則第四條現有巷道、第六條、第十一條第
        二款（三）配置圖防火間隔、空地等保護他人規定之不法，依民法第一百八
        十四條第一項後段、同法條第二項規定，構成侵權行為。謹按：「違反保護
        他人之法律者，推定其有過失」，民法第一百八十四條第二項訂有明文。本
        件上訴人在原法院主張上訴人建物在中間，難謂非不特定之公眾通行所必要
        並住宅新建工程設計圖影本載明：系爭巷道係原有巷道，依被上訴人所提出
        配置圖亦謂避難空地，茲再聲請向台南市建設局函調五十二年十二月二日南
        建土字第一五○一六號，五十二年十一月二十五日南建土字第一四九八九號
        、六十二年九月六日南建土字第五二九六三號建築許可證所付設計圖用以證
        台南市○○路○段一一五號、一一七號、一二一號設計圖亦載明其係原有小
        巷。上訴人所有之台南市○○路○段一一九號房屋之後門開設鄰接上開土地
        ，而上訴人所用之電錶則設於一一九號房屋後門左上方，水錶設於後門下方
        。化糞池位於上訴人所有一一九號房屋內之地下室，然化糞池之出口則設於
        系爭鐵門所在地內，而系爭鐵門所在之土地，下方尚設有公共之排水溝等業
        經原法院至現場勘驗明確，記明於原法院八十八年七月三十日勘驗筆錄並經
        兩造簽名在案，被上訴人自不能隨便推翻，已無適用最高法院十七年上字第
        九一七號判例餘地，良以(一)查電錶、水錶人員即係不特定公眾(二)於公眾通行
        之初，土地所有權人並無阻止之情事，否則上開三張設計圖不可能異口同聲
        載明為「原有巷路」，「避難用地」，「原有小巷」。
      (三)以陳式籌五十六年十一月十三日台南市政府工務局准建築之住宅新建工程設
        計圖為準迄今，顯已自日據時代即為防火巷無疑，行政法院八十二年判字第
        二二七九號判決係有關行政訴訟之判決，並非對於最高法院六十六年台上字
        第一○一五號、六十七年台上字第二一一一號判例所載民法第一百八十四條
        第一項後段，第二項規定有所判斷，自無在本件民事訴訟適用之餘地。又上
        訴人所提出之陳式籌建築師及蔡老晒建築師工程設計圖所註明之「原有巷路
        」及「既有小巷」係屬於系爭土地無誤，此可一望該圖而知，被上訴人空言
        主張蓋有台南市政府建設局准建築章之設計圖為偽造之文書，殊無足採。
        另台南市工務局八九南工局建字第○七六五六號函附六十二年九月六日南建
        工字第五二九三號蔡純青店鋪住宅變更設計工程配置圖（非下面之位置圖）
        載明系爭巷路為「既成小巷」，益足証明上訴人所主張其係有公眾通行地役
        權之既成巷道不虛。依上開書函三所載五十二年十一月二十五日南建工字第
        一四九八九號執照圖說，因該府多次搬遷而遺失，正積極搜尋中，如有尋獲
        ，當立即檢送一節，該圖說應為現在所有人之被上訴人所持有，特聲請依民
        事訴訟法第三百四十二條至第三百四十五條規定命其提出，否則審酌情形認
        上訴人關於該文書之主張或依該文書應証之事實為真實。
（二）原判決認為上訴人主張系爭土地為防火逃生巷，雖據提出住宅新建工程設計圖
      為證，縱使屬實，然究其性質應屬公共安全或緊急避難性質，亦非所謂供公眾
      通行之目的，均與公用地役權之成立要件有間，亦屬誤會。良以被上訴人違反
      保護他人之法律者，推定其有過失，民法第一百八十四條第二項定有明文，初
      不限於主張系爭巷路已有地役關係存在也。按防火巷或防火間隔（避難用地）
      留設之目的係當發生火災時，阻隔火勢蔓延逃生避難，亦屬保護他人之法律，
      如有違反，依民法第一百八十四條第一項後段、第二項規定得請求損害賠償恢
      復原狀。而被上訴人空言主張僅供被上訴人逃生之用殊無足採。
（三）又本件上訴人在原法院主張被上訴人裝設系爭鐵門構成違反建築法第一零一條
      、第一百零二條第二款，第一百零二條之一、台灣省建築管理規則第四條、第
      六條、第十一條第二款（三）等保護他人規定之不法，構成侵權行為，詎原判
      決認為此為建築物興建時之建築管理技術性規範殊難引為保護他人之法律或程
      序法性之規定與本件被上訴人所有系爭土地係作何用途無關，揆諸民法第一百
      八十四條第一項後段、第二項規定，顯有適用法規錯誤之違背法令，按上開規
      定均為保護他人規定，殆無疑義。
（四）本件被上訴人經刑事法院判決無罪確定之唯一理由為本件被上訴人雇工在系爭
      通路上裝設鐵門時告訴人即上訴人並未在場，依最高法院八十六年度台非字第
      一二二號判決如被告行為時被害人不在場即不構成強暴，未認定上訴人於系爭
      土地上有無通行自由權，併此陳明。
（五）被上訴人於八十九年七月十八日鈞院履勘時主張為維護衛生及清潔以及通行之
      安全設置系爭鐵門，又加上防盜目的，其空言主張系爭鐵門為外開門，又無上
      鎖，用以配合建築技術規則第九○條第二款規定，完全與事實不符，附呈照片
      影本為證。試問外開門又未上鎖如何達到防盜目的。附呈檢舉非法違章建築書
      影本，用以證台南市政府以八十八年四月二十六日八八南市工建字第九○四○
      一號函核定拆除之擅自搭建者，包括系爭鐵門及高樓（接指二層鐵製樓梯）在
      內，被上訴人空言主張僅及後者，殊無足採。系爭鐵門業經同府工務局以八十
      八、四、二十二、南工局建字第一二二九六號核定拆除在案，惟迄未執行，依
      最高法院六十六年台上字第一○一五號、六十七年台上字第二一一一號判例，
      即難謂其未違反保護他人之法律。
（六）設若上訴人非依當時有效之建築技術規則，設置門窗，如何取得使用執照，水
      錶、電錶如何設置在巷內，況自六十四年九月十九日買受房屋至被上訴人於七
      十七年六月十四日買得廣慈段九八號土地之十幾年間均相安無事。
（七）依上所陳，化糞池之出口設於系爭鐵門內，而系爭鐵門所在之土地，下方尚設
      有公共之排水溝等情業經原法院至現場勘驗明確，顯係防火逃生巷無誤，本件
      被上訴人於七十七年六月十四日始買得廣慈段九八號土地，其遲至八十七年十
      二月二十六日始僱工裝設系爭鐵門，其非違反保護他人之法律而何。
三、證據：除援用第一審所提證據為證外，並聲請調閱市政府設計圖。
乙、被上訴人方面：
一、聲明：求為判決：(一)駁回上訴。(二)第二審訴訟費用由上訴人負擔。
二、陳述：除與原判決記載相同者，茲引用之外，補稱：
（一）上訴人之上訴理由無非略以左列兩項理由為據：
    (一)系爭土地存有公用地役關係。
    (二)系爭土地係「原有巷道（路）及「避難用地（防火巷）」，故被上訴人裝設之
      鐵門已違反建築法第一百零一條、第一百零二條第二款、第一百零二條之一以
      及台灣省建築管理規則第四條、第六條、第十一條第二款（三）之規定，而有
      違反保護他人法律之侵權行為。
（二）惟查：
    (一)系爭土地不符司法院大法官會議解釋第四○○號解釋之旨，乃無成立公用地役
      關係之可言。縱認公用地役關係存在，依行政法院八十二年判字第二二七九號
      判決，上訴人亦僅享有反射利益，初無主張其就系爭土地有何權利之餘地。此
      業經被上訴人於原審答辯理由及原判決理由欄載述甚詳，茲引用之而不覆贅。
      茲補充者為上訴人稱系爭土地下方設有公共排水溝等，與事實並不相符，蓋公
      共排水溝均設置於系爭土地西側圍牆之外，而非系爭土地下方，併此敘明。
    (二)至於上訴人指陳系爭土地為相對人「原有巷道（路）」，亦屬無據。蓋上訴人
      所提出之陳式籌建築師及蔡老晒建築師工程設計圖上所註明之「原有巷路」或
      「既成小巷」部份，根本不屬於系爭土地，上訴人企圖魚目混珠，其心可議，
      且其中蔡老晒建築師工程設計圖上所註明之「既成小巷」，其字跡與圖樣內其
      餘用字顯不相同，該等文字是否係無製作工程設計圖權利之人所為，以致牽涉
      偽造文書罪嫌，實有疑問。再者，上訴人所稱「原有巷道（路）」或「既成小
      巷」究何所指，建築法令並無規定，倘上訴人意指「現有巷道」，則依臺灣省
      建築管理規則第四條之規定，「現有巷道」僅包括：「(一)供公眾通行，具有公
      用地役關係之巷道。(二)私設通路經土地所有權人出具供公眾通行同意書或捐獻
      土地為道路使用，經依法完成土地移轉登記手續者。(三)本法七十三年十一月七
      日修正法公布前，曾指定建築線之現有巷道，經縣市主管建築機關認定無礙公
      共安全、公共衛生、公共交通及市容觀瞻者」。惟系爭土地並無上開任一情形
      存在，故非屬「現有巷道」，至為明確。且上訴人另行主張系爭鐵門所在之土
      地為「避難用地」（防火巷），而防火巷之目的乃在發生火災時，阻隔火勢蔓
      延，藉以逃生避難，非供一般公眾平常通行之用，與現有巷道之作用有如天壤
      之別，是上訴人前後主張自相矛盾，莫衷一是，要難據為其有利之認定。
    (三)系爭土地亦非上訴人所稱之避難用地，至於其上之所以未有建物之建造，乃因
      其狹長之地形難以為建物之使用，有以致之，並非因避難用地之故而為閒置。
      退步言之，縱認系爭土地屬「避難用地」（防火巷），然則：
      1.建築法令對於避難用地（防火巷）出入口所裝設之大門若未阻礙逃生，並無
        禁止之規定，此觀之建築技術規則（第四章防火避難設施及消防設備）第九
        十條第二款有關「戲院、電影院、演藝場、歌廳、集會堂等在避難層供公眾
        使用之出入口，應為外開門」之規定自明，準此，戲院等公共場所之避難出
        入口既然均可設置外開門，被上訴人位於系爭土地上之建物僅供店鋪及住宅
        之用，自無不得於避難用地（防火巷）出入口裝設系爭鐵門之理。且系爭鐵
        門為外開門，又無上鎖，自門內向外開啟即可通往道路，無阻礙逃生之虞，
        該門之設置亦無損防火巷阻隔火勢蔓延之功用，其設置僅單純為被上訴人基
        於防盜等目的，行使土地所有權人管理使用土地之權能而已。從而，被上訴
        人裝設系爭鐵門並無違反有關防火巷（業經正名為防火間隔）建築法令之情
        事。至於上訴人提出台南市政府八十八年四月二十六日八八南市工建字第九
        ○四○一號函所指稱核定違建拆除之標的，係被上訴人房屋背面所搭建之二
        層樓高鐵製樓梯，並非系爭鐵門，上訴人張冠李戴，濫以臺南市政府書函指
        稱系爭鐵門為違建，要無可採。
      2.再者，系爭土地若屬避難用地（防火巷），其亦僅供被上訴人逃生之用而已
        ，上訴人不得亦無法對該筆土地行使避難之權利，良以上訴人之建物緊鄰被
        上訴人所有之系爭土地，是依上訴人建物興建年代即民國五十年代適用之建
        築技術規則第六十條規定（即現行建築技術規則第四十五條），上訴人建物
        因無與系爭土地保持得開窗之四十五公分及得開門之九十公分法定距離，故
        不得於面向被上訴人土地之外牆開設門窗，準此，上訴人依法並不得自其牆
        面開設門窗進而利用系爭土地為防火避難之餘地，今上訴人違法在其緊鄰系
        爭土地之牆面開設門窗已有侵害被上訴人所有權之虞在先，現更得寸進尺主
        張其有使用系爭土地之權能，豈是事理之平。
（三）至於上訴人指稱被上訴人違反建築法第一百零一條、第一百零二條第二款、第
      一百零二條之一以及台灣省建築管理規則第四條、第六條、第十一條第二款（
      三）之規定，而有違反保護他人之法律云云，均無可取，蓋：
      (一)建築法第一百零一條及第一百零二條第二款之規定僅係責成省（市）政府制
        訂建築法規，該兩條文之本身並非保護他人之法律。
      (二)建築法第一百零二條之一係建築物應附建防空避難設備之規定，而被上訴人
        之建物已依法設有防空避難室，故無違反本條規定之情事。
      (三)台灣省建築管理規則第四條係規定「現有巷道」之定義，非關保護他人之法
        律。
      (四)台灣省建築管理規則第六條乃規定現有巷道改道或廢止之程序，亦與保護他
        人之法律無涉。
      (五)台灣省建築管理規則第十一條第二款第（三）目則係規定申請建造執照應檢
        附之文件，是為程序法規，與保護他人之法律亦無牽連。
（四）綜右所陳，並引用被上訴人於原審答辯理由提出之攻擊防禦方法及證據暨原審
      判決理由，系爭土地並未存有公用地役關係，被上訴人裝設系爭鐵門亦無違反
      保護他人法律之侵權行為，上訴人請求系爭鐵門之拆除，洵無所據。
三、證據：除援用第一審所提證據外，補提台灣省建築管理規則第四條、第六條影本
    乙份、內政部臺內營字第五一三六八二號函乙份、建築技術規則（第四章防火避
    難設施及消防設備）第九十條影本乙份、照片影本乙張、行政法院七十年度判字
    第九九○號判決乙份、內政部五十二年十二月十六日臺內地字第一三○一五一號
    代電影本一張、內政部五十七年五月二日臺內地字第二六五八九八號代電影本一
    張、建築法第一百零一條、第一百零二條第二款及第一百零二條之一影本乙份、
    使用執照影本乙份、台灣省建築管理規則第十一條第二款第（三）目影本乙份為
    證。
丙、本院依職權向臺灣臺南地方法院檢察署函調八十八年度偵字第五四二號被告乙○
    ○妨害自由全案卷證，並向台南市政府建設局函調五十二年十二月二日南建土字
    第一五○一六號、五十二年十一月二十五日南建土字第一四九八九號、六十二年
    九月六日南建土字第五二九六三號建築許可證所付設計圖。
      理      由
一、本件上訴人起訴主張：上訴人所有坐落台南市○段○○段三八之九六地號土地，
    西邊面臨被上訴人所有同段一小段三八之一六地號土地內東六百七十七公分、西
    六百八十六公分、南八十九公分、北八十六公分面積約六平方公尺土地，自五十
    六年十一月十三日以前即已成原有巷路，供公眾通行之道路，自應認為已因時效
    完成而有公用地役關係之存在，乃供查電錶、水錶人員通行，及防火逃生並清除
    化糞池及地下水溝所需之巷道。詎被上訴人竟於八十七年十二月二十六日僱工在
    上開有公眾通行地役權之既成巷道上裝設如附圖所示高度一．八０公尺、寬度０
    ．八０公尺、厚度０．０五公尺紅漆鐵門（以下簡稱系爭鐵門），侵害上訴人通
    行自由權，又依被上訴人所提出配置圖，系爭巷道註明係「避難空地」，被上訴
    人裝設系爭鐵門構成違反建築法第一百零一條、第一百零二條第二款防火區內之
    建築物、第一百零二條之一避難空間、台灣省建築管理規則第四條現有巷道、第
    六條、第十一條第二款(三)配置圖防火間隔、空地等保護他人之法律規定，亦應構
    成侵權行為，爰依據侵權行為之法律關係，請求被上訴人回復原狀，將系爭鐵門
    拆除等情。
二、被上訴人則否認系爭鐵門所在之土地有公用地役權存在，辯稱：系爭鐵門所在之
    土地，除北側貫通北門路一段一二三巷外，西臨圍牆，東側及南側均連接私人所
    有之四層樓鋼筋混凝土建物，故顯非供公眾通行之用，而上訴人所有坐落於壽段
    一小段三八之九六地號上建物及被上訴人所有坐落於三八之一六地號上建物之大
    門位於東側之北門路，而供平日通行所用，系爭土地雖緊臨前述二建物，但鮮有
    通行之事實，縱使偶有通行，亦僅係為便利或省時之計，自無成立公用地役關係
    之餘地，況按公共地役關係僅為行政法上行政主體基於行政目的，依法對私人財
    產賦予限制之關係，一般不特定民眾利用具公用地役關係之巷道通行，僅係反射
    利益，不得主張對該土地有任何權利，上訴人主張伊對系爭土地有通行自由權，
    因被上訴人鐵門之設置而受有損害，自無理由等語資為抗辯。
三、上訴人主張上訴人所有坐落台南市○段○○段三八之九六地號土地，西邊面臨被
    上訴人所有同段一小段三八之一六地號土地內東六百七十七公分、西六百八十六
    公分、南八十九公分、北八十六公分面積約六平方公尺土地，被上訴人於八十七
    年十二月二十六日僱工在上開六平方公尺土地上，面臨台南市○○路○段一二三
    巷之一端設置如附圖所示高度一．八０公尺、寬度０．八０公尺、厚度０．０五
    公尺系爭紅漆鐵門之事實，為被上訴人所不爭，並據上訴人提出兩造土地及建物
    登記謄本、地籍圖謄本，並經原法院會同台南市台南地政事務所派員至現場勘驗
    屬實，製有勘驗筆錄並繪有複丈成果圖（如附圖）在卷可憑，上訴人主張之事實
    ，堪信為真正。
四、上訴人另主張系爭鐵門所在之被上訴人所有三八之一六地號土地內東六百七十七
    公分、西六百八十六公分、南八十九公分、北八十六公分面積約六平方公尺土地
    ，自五十六年十一月十三日以前即已成原有巷路，供公眾通行之道路，且為供查
    電錶、水錶人員通行，及防火逃生並清除化糞池及地下水溝所需之巷道，自因時
    效完成而有公用地役權存在，被上訴人於上開土地設置鐵門係侵害上訴人之通行
    自由權，且違反保護他人之法律，應構成侵權行為云云，為被上訴人所否認，因
    此本案爭執重點，厥在「系爭土地有無公用地役關係或民法地役權存在？」「被
    上訴人設置鐵門，有無違反保護他人之法律？」，爰分述如下：
（一）系爭土地有無「公用地役關係或民法地役權存在？」
      1.按道路成立公用地役關係，首須為不特定之公眾通行所必要，而非僅為通行
        之便利或省時；其次，於公眾通行之初，土地所有權人並無阻止之情事；其
        三，須經歷之年代久遠而未曾中斷，所謂年代久遠雖不必限定其期間，但仍
        應以時日長久，一般人無復記憶其確實之起始，僅能知其梗概（例如始於日
        據時期、八七水災等）為必要。至於依建築法規及民法等之規定，提供土地
        作為公眾通行之道路，與因時效而形成之既成道路不同，非公用地役關係，
        乃屬當然。私有土地須符合前開要件始有公用地役關係存在（參照司法院大
        法官會議釋字第四００號解釋）。
      2.上訴人主張系爭鐵門所在之被上訴人所有三八之一六地號土地內東六百七十
        七公分、西六百八十六公分、南八十九公分、北八十六公分面積約六平方公
        尺土地，自五十六年十一月十三日以前即已成為供公眾通行之道路，因時效
        完成而有公用地役關係存在云云，為被上訴人所否認，經查：系爭鐵門所在
        位置臨台南市○○路○段一二三巷，鐵門所在通道左側為他人所有門牌台南
        市○○路一二三巷一號房屋之圍牆，右側依序為他人所有門牌台南市○○路
        ○段一二一號房屋之後側、上訴人所有門牌台南市○○路○段一一九號房屋
        之後側及被上訴人所有台南市○○路○段一一七號房屋之後側，上訴人所指
        之通道，長約七公尺、寬約０．八八公尺，前端臨台南市○○路○段一二三
        巷，底端則正為被上訴人所有一一七號房屋所在，開設後門之用，並無通至
        台南市○○路，業經原法院至現場勘驗明確，有勘驗筆錄在卷可稽，即上訴
        人所指之系爭鐵門所在土地並無貫通連接台南市○○路與北門路一二三巷，
        可能使用系爭鐵門所在土地出入者，僅兩造而已，顯無供不特定公眾通行之
        事實存在。
      3.次查，上訴人所有台南市○○路一一九號房屋之前門即面臨台南市○○路○
        段，為兩造所不爭，上訴人為達通行之目的，由其前門出入北門路一段，並
        可連接北門路一段一二三巷，無使用系爭鐵門所在土地通行之必要甚明。系
        爭鐵門所在約六平方公尺土地既非供不特定公眾通行所必要，而上訴人亦無
        利用該土地通行之必要，按諸前開判例意旨，自與公用地役關係成立之要件
        不合，自無成立公用地役關係可言。
      4.上訴人雖主張系爭鐵門所在之土地，為供查電錶、水錶人員通行，及防火逃
        生並清除化糞池及地下水溝所需之巷道云云。按上訴人所有之台南市○○路
        ○段一一九號房屋之後門開設鄰接上開土地，而上訴人所用之電錶則設於一
        一九號房屋後門左上方，水錶設於後門下方，化糞池位於上訴人所有一一九
        號房屋內之地下室，然化糞池之出口則設於系爭鐵門所在土地內，而系爭鐵
        門所在之土地，下方尚設有公共之排水溝等情，業經原法院至現場勘驗明確
        ，固有勘驗筆錄及現場圖在卷可憑。惟查電錶、水錶之人員前往查核上訴人
        使用電錶、水錶之度數，或為抽取化糞池污水之目的，僅須由上訴人所有一
        一九號房屋設於北門路一段之大門進入，再出上開房屋之後門，即可至系爭
        鐵門所在土地查核電錶、水錶使用度數，及抽取化糞池污水，嗣再由一一九
        號房屋之後門，經前門離去即可，事實上均無使用系爭鐵門所在土地通行必
        要，再者，該等人員至系爭鐵門所在之土地既為查核電錶、水錶使用度數或
        抽取化糞池之目的，亦非以長久之通行為目的。雖該等人員不由上訴人房屋
        大門入內，亦可經由北門路一段一二三巷至系爭鐵門所在土地查核電錶、水
        錶及抽取化糞池，然此不過為一時之便利或省時，尚不得認為通行所必要，
        亦與公用地役關係成立之要件不合，自無成立公用地役關係可言。
      5.至於系爭鐵門所在土地下方設有排水溝乙節，查排水溝係流經土地之下方，
        目的為排除排水區域內之雨水、家庭污水及事業廢水等，仍與公眾通行土地
        有別。另上訴人主張系爭土地為防火逃生巷，雖據提出住宅新建工程設計圖
        為證，縱認屬實，然究其性質應屬公共安全或緊急避難性質，亦非所謂供公
        眾通行之目的，均與公用地役權之成立要件有間。上訴人謂系爭鐵門所在土
        地為供查電錶、水錶人員通行，及防火逃生並清除化糞池及地下水溝所需之
        巷道，因時效完成而有公用地役關係存在，其有通行之自由權云云，自無可
        採。
      6.末按民法第八百五十二條規定地役權以繼續並表見者為限，因時效而取得，
        地役權取得時效之要件為以行使地役權之意思，二十年間，和平、繼續、表
        見（公然），以他人土地供自己土地便宜之用，得請求登記為地役權人。系
        爭鐵門所在之土地並無貫通連接台南市○○路與北門路一二三巷，且上訴人
        於系爭鐵門所在之土地上無通行之必要，而查電錶、水錶人員或清除化糞池
        ，其利用該土地僅屬一時，並非繼續、表見（公然），顯與時效取得地役權
        之要件不合，亦無取得請求登記為地役權人之權利。
      7.且按公用地役關係之對象，係不特定之公眾，亦不以有供役地與需役地之存
        在為必要，其本質為一公法關係，依物權法定主義，與私法上地役權之性質
        不同，並非民法上之物權，僅為行政法上行政主體基於行政目的，依法對私
        人財產賦予限制之關係，至於一般不特定民眾利用具公用地役關係之巷道通
        行，僅係其反射利益，對該土地並無任何權利。故公用地役關係之存在，僅
        行政主體基於行政目的得為主張，一般不特定民眾僅能向行政主體陳述意見
        或表示其願望，而由行政主體決定是否主張，不得逕自主張有公用地役權之
        存在，致原土地所有權人之權利受到限制。（參照行政法院八十二年判字第
        二二七九號判決）。基上說明，縱認系爭鐵門所在約六平方公尺之土地，屬
        既成巷道，而有公用地役關係存在，上訴人亦不得主張就該土地已取得公用
        地役權，再者，基於公用地役關係所得通行私有土地之反射利益，性質上非
        屬民法上之私權或私益，自不構成民法上之侵權行為甚明，從而上訴人主張
        基於通行地役權有通行系爭土地之私法上自由權云云，亦屬無據。
      8.參以上訴人向台灣台南地方法院檢察署檢察官對被上訴人提出刑事告訴，經
        台灣台南地方法院檢察署檢察官八十八年度偵字第五四二號為不起訴處分，
        嗣經上訴人聲請再議後，台灣高等法院台南分院檢察長命令發回續行偵查，
        雖由台灣台南地方法院檢察署檢察官八十八年度偵續字第五五號提起公訴，
        惟經原法院刑事庭以八十九年度易字第四二號刑事判決被上訴人無罪確定在
        案，此經原法院依職權調閱八十九年度易字第四二號妨害自由刑事卷可憑，
        上開刑事案件之審理結果，亦無從資為認定上訴人於系爭土地上有通行自由
        權之證據。
    綜上所述，系爭土地並無公用地役關係或民法地役權關係存在，應堪認定。
（二) 被上訴人設置上開鐵門，有無違反保護他人之法律？
      上訴人指稱被上訴人裝設系爭鐵門構成違反建築法第一百零一條、第一百零二
      條第二款防火區內之建築物、第一百零二條之一避難空間、台灣省建築管理規
      則第四條現有巷道、第六條、第十一條第二款(三)配置圖防火間隔、空地等保護
      他人規定之不法云云。但查：
      建築法第一百零一條規定省市政府得訂定建築管理規則，同法第一百零二條第
      二款規定，省市政府對於防火區內之建築物應分別規定其建築限制，同法第一
      百零二條之一規定建築物依規定應附建防空避難設備或停車空間，均屬建築物
      興建時之建築管理規範，與本件被上訴人所有系爭土地係作何用途無關，而台
      灣省建築管理規則第四條所規定現有巷道，指（一）供公眾通行，具有公用地
      役關係之巷道。（二）私設通路經土地所有權人出具供公眾通行同意書或捐
      土地為道路使用。（三）本法七十三年十一月七日修正公佈前，曾指定建築線
      之現有巷道，經縣市主管建築機關認定無礙公共安全、公共衛生、公共交通及
      市容觀瞻者。查系爭鐵門所在土地均無上開三種情形存在，已如前述，顯非省
      建築管理規則第四條所規定現有巷道，至於該規則第六條規定現有巷道之廢止
      程序，同規則第十一條則規定申請建造執照應檢附之文件。上開建築法第一百
      零一條、第一百零二條第二款、第一百零二條之一、台灣省建築管理規則第四
      條、第六條、第十一條之規定，均係屬技術性規範或程序性之規定，殊難引為
      保護他人之法律，上訴人謂上開規定均屬保護他人之法律云云，亦無可取。
五、綜上所述，上訴人就系爭鐵門所在六平方公尺土地既無取得公用地役權、通行自
    由權或時效取得地役權存在，則被上訴人在該自已土地上設置系爭鐵門，對上訴
    人自無構成侵權行為之可言。再者，被上訴人設置鐵門亦無構成違反建築法第一
    百零一條、第一百零二條第二款、第一百零二條之一、台灣省建築管理規則第四
    條、第六條、第十一條之規定，且上揭規定亦均非保護他人之法律，亦無從依民
    法第一百八十四條第二項規定推定被上訴人與有過失，均與民法侵權行為之要件
    不合。從而，上訴人依侵權行為之法律關係，請求被上訴人拆除如附圖所示高度
    一．八０公尺、寬度０．八０公尺、厚度０．０五公尺紅漆鐵門，於法尚有未合
    ，原審為上訴人敗訴之判決，經核並無違誤，上訴意旨指摘原判決不當，求為廢
    棄改判，非有理由，應予駁回。
六、本件判決之基礎已臻明確，兩造其餘之攻擊防禦方法及舉證，核與判決無影響，
    毋庸一一論列，併此敘明。
七、據上論結，本件上訴為無理由，依民事訴訟法第四百四十九條第一項、第七十八
    條，判決如主文。
中      華      民      國    九十      年      二      月      二十    日
                                    臺灣高等法院臺南分院民事第一庭
~B1審判長法官  林    金    村
~B2      法官  袁    靜    文
~B3      法官  曾    平    杉
右為正本係照原本作成。
不得上訴。
中      華      民      國    九十      年      二      月      廿二    日
~B法院書記官  葉    秀    珍


司法院資訊處製作；財團法人民間司法改革基金會備份。
